臺灣臺中地方法院刑事判決　　　　　　 100年度訴字第1008號
公　訴　人　臺灣臺中地方法院檢察署檢察官
被　　　告　林玉貴
上列被告因偽造文書等案件，經檢察官提起公訴（100 年度偵字
第4809號），本院判決如下：
    主    文
林玉貴犯詐欺取財罪，處有期徒刑陸月，如易科罰金，以新臺幣
壹仟元折算壹日；又犯詐欺取財罪，處有期徒刑陸月，如易科罰
金，以新臺幣壹仟元折算壹日；又犯詐欺取財罪，處有期徒刑參
月，如易科罰金，以新臺幣壹仟元折算壹日。應執行有期徒刑壹
年，如易科罰金，以新臺幣壹仟元折算壹日。
    犯罪事實
一、林玉貴於民國97年8 月間，自任互助會首，召集會員林秀繁
    、陳滿、江芳微等人為會員組織民間互助會，會員連會首共
    計29人，互助會期間為97年8 月5 日起至99年12月5 日止，
    約定每人每會新臺幣（下同）20000 元，採內標制，底標12
    00元，於每月5 日下午2 時許，在改制前之臺中縣烏日鄉農
    會1 樓開標。詎林玉貴竟分別基於意圖為自己不法所有之犯
    意，為下列詐欺取財犯行：
  (一)於98年2 月5 日標期，利用會員因忙碌無人到場競標之機會
    ，向活會會員陳滿等人收取會款時，佯稱係林秀繁得標，標
    金為1700元云云，向活會會員林秀繁收取會款時，則佯稱係
    林玉玫得標，標金為1700元云云，使當次活會會員林秀繁等
    人不疑有他而陷於錯誤，分別繳付會款，以此手段分別詐得
    活會會員會款420900元（扣除死會剩餘包括林秀繁等23會活
    會，每會收取會款18300 元，共計詐得420900元）。
  (二)於98年5 月5 日標期，利用會員因忙碌無人到場競標之機會
    ，向活會會員洪玉如等人收取會款時，佯稱係陳滿得標，標
    金為1500元云云，向活會會員林秀繁收取會款時，佯稱係黃
    厚榮得標，標金為1500元云云，向活會會員陳滿、陳美如收
    取會款時，則佯稱係黃厚榮得標，標金為1600元云云，使當
    次活會會員林秀繁等人不疑有他而陷於錯誤，分別繳付會款
    ，以此手段分別詐得活會會員會款388300元（扣除死會剩餘
    活會20會，再加先前被冒標之活會林秀繁共計21會活會，會
    員陳滿、陳美如每會收取會款18400 元，其餘活會會員每會
    收取會款18500 元，共計詐得388300 元）。
  (三)於99年6 月5 日標期，利用會員因忙碌無人到場競標之機會
    ，向活會會員林秀繁等人收取會款時，佯稱係江芳微得標，
    標金為1200元云云，向活會會員江芳微收取會款時，則佯稱
    係他人得標，標金為1200元云云，使當次活會會員林秀繁等
    人不疑有他而陷於錯誤，分別繳付會款，以此手段分別詐得
    活會會員會款168300元（扣除死會剩餘活會7 會，再加先前
    被冒標之活會林秀繁、陳滿共計9 會活會，每會收取會款18
    700 元，共計詐得168300元）。嗣於99年7 月間，林秀繁經
    由其他會員告知始查悉上情。
二、案經林秀繁告訴臺灣臺中地方法院檢察署檢察官偵查起訴。
    理    由
壹、證據能力
一、按被告以外之人於偵查中向檢察官所為陳述，除顯有不可信
    之情況者外，得為證據，刑事訴訟法第159 條之1 第2 項定
    有明文。又考其立法意旨，係以刑事訴訟法規定檢察官代表
    國家偵查犯罪、實施公訴，依法其有訊問被告、證人及鑑定
    人之職權，證人、鑑定人且須具結，而實務運作時，偵查中
    檢察官向被告以外之人所取得之陳述，原則上均能遵守法律
    規定，不致違法取供，其可信性極高，為兼顧理論與實務，
    爰於第二項明定被告以外之人於偵查中向檢察官所為之陳述
    ，除顯有不可信之情況者外，得為證據（立法理由參照）。
    查本案證人林秀繁於偵查中經具結而為證述，本院亦查無上
    開證述有何顯不可信之情況，且檢察官、被告於本院審理時
    陳明同意作為證據（見本院卷第73頁），故上開證人於偵查
    中之證述，有證據能力。
二、文書證據，如以其「物之性質」作為證據資料者，與一般「
    物證」無異，得直接以文書證據本身之解讀，推論待證事實
    ，如簽名或其它字跡是例（最高法院97年度台上字第6294號
    判決參照）。倘當事人並未主張以該書面陳述內容為真實作
    為證據，或該書面陳述所載內容係另一待證事實之構成要件
    （如偽造文書之「文書」、散發毀謗文字之「書面」、恐嚇
    之「信件」），或屬文書製作人之事實、法律行為（如表達
    內心意欲或情感之書信，或民法關於意思表示、意思通知等
    之書面，如契約之要約、承諾文件，催告債務之存證信函、
    律師函等）等，則非屬上開法條所指傳聞證據中之書面陳述
    ，應依物證程序檢驗之（最高法院98年度台上字第7301號判
    決參照）。查卷附之互助會簿係被告所製作發給互助會員之
    憑證，揆諸前開說明，核屬物證，且經本院於審判期日提示
    告以要旨，而檢察官、被告於本院審理中已同意作為證據（
    見本院卷第73頁），本院審酌並無違法取證之瑕疵，認以之
    作為證據為適當，揆諸上開規定，自有證據能力。
貳、實體方面
一、上開犯罪事實，業據被告林玉貴於警詢、偵查及本院審理時
    坦承不諱，核與證人林秀繁於偵查中證述（見偵卷第5 至7
    頁），證人林秀繁、陳滿、江芳微於本院審理時證述情節相
    符（見本院卷第44至46頁）。又於98年2 月5 日標期，被告
    向活會會員陳滿等人收取會款時，佯稱係林秀繁得標，標金
    為1700元云云，向活會會員林秀繁收取會款時，則佯稱係林
    玉玫得標，標金為1700元云云等情，有會員洪英、洪玉如
    、嚴杏純、林秀純、游世明、陳美如等人之互助會簿各1 份
    在卷可稽（見本院卷第53、54、55、57、58、60頁）；另於
    98年5 月5 日標期，被告向活會會員洪玉如等人收取會款時
    ，佯稱係陳滿得標，標金為1500元云云，向活會會員林秀繁
    收取會款時，佯稱係黃厚榮得標，標金為1500元云云，向活
    會會員陳滿、陳美如收取會款時，則佯稱係黃厚榮得標，標
    金為1600元云云等情，亦有會員林秀繁、陳滿、洪英、洪
    玉如、嚴杏純、林秀純、游世明、陳美如等人之互助會簿各
    1 份附卷可稽（見警卷第10至11頁、本院卷第52、53、54、
    55、57、58、60頁）；復於99年6月5日標期，被告向活會
    會員林秀繁等人收取會款時，佯稱係江芳微得標，標金為12
    00元云云，向活會會員江芳微收取會款時，則佯稱係他人得
    標，標金為1200元云云等情，則有會員林秀繁之互助會簿各
    1份附卷可稽（見警卷第10至11頁）。足認被告不利於己之
    自白與事實相符，應堪採信。本案事證明確，被告犯行堪以
    認定。
二、按互助會已得標之死會會員，事後無論任一會員得標及其願
    出之標金若干，均須繳納當期全額之會款，縱為會首施用詐
    術，以他會員名義冒標或以其他訛詐之方法，向死會會員收
    取會款，因該等死會會員本負有繳納會款之義務，當非陷於
    錯誤而交付會款予會首，自無構成詐欺取財罪之可言（最高
    法院83年度台上字第4153號、92年度台上字第1138號判決意
    旨參照）。核被告林玉貴所為，均係犯刑法第339 條第1 項
    之詐欺取財罪。被告每一次標期向多數活會會員詐取會款之
    行為，侵害多數人法益，係一行為觸犯數個相同之罪名，為
    同種想像競合犯，依刑法第55條之規定，僅論以一詐欺取財
    罪。又被告上開3 次詐欺取財犯行，均係因不同標期，利用
    會員因忙碌無人到場競標之機會而生犯意，且逐次詐欺取財
    行為，在時間差距上可以區分，每次詐欺取財行為皆可獨立
    成罪而構成同一之罪名，在刑法評價上具獨立性，自應分論
    併罰，是被告所犯上開詐欺取財罪，犯意各別，行為互殊，
    應予分論併罰。爰審酌被告冒標活會會員之互助會，向活會
    會員詐取會款，影響社會金融交易秩序，詐欺所得金額之多
    寡，被告雖與全部會員達成和解，但賠償之金額不多，及被
    告知識程度、犯罪手段、目的，犯後坦承犯行之態度等一切
    情狀，分別量處如主文所示之刑，並定其應執行之行，且均
    諭知易科罰金之折算標準，以示懲儆。
三、不另為無罪諭知部分：
  (一)公訴意旨另以：被告林玉貴於上開時、地，冒標互助會時，
    並基於行使偽造私文書之犯意，利用擔任實際會首之便及多
    數會員均不會到場投標之機會，假借陳滿、林秀繁及江芳薇
    3 人之名義，擅自偽造林秀繁等3 人署押及偽填標息，而偽
    造上開3 人參與各該會期競標文意之標單，並提出行使而得
    標，足以生損害於上開林秀繁等3 名互助會會員之利益。因
    認被告此部分亦涉犯刑法第216 條行使第220 條第1 項之準
    文書等罪嫌。
  (二)按犯罪事實應依證據認定之，無證據不得認定犯罪事實，刑
    事訴訟法第154 條第2 項定有明文。又犯罪事實之認定，應
    憑真實之證據，倘證據是否真實尚欠明確，自難以擬制推測
    之方法，為其判斷之基礎；而認定犯罪事實之證據係指足以
    認定被告確有犯罪行為之積極證據而言，該項證據自須適合
    於被告犯罪事實之認定，始得採為斷罪資料。此所稱證明之
    資料，無論其為直接或間接證據，均須達於通常一般之人均
    不致有所懷疑，而得確信其為真實之程度，始得據為有罪之
    認定，若其關於被告是否犯罪之證明未能達此程度，而有合
    理懷疑之存在，致使無從形成有罪之確信，根據「罪證有疑
    、利於被告」之證據法則，即不得遽為不利被告之認定。次
    按刑事訴訟法第156 條第2 項規定：被告或共犯之自白，不
    得作為有罪判決之唯一證據，仍應調查其他必要之證據，以
    察其是否與事實相符。立法旨意乃在防範被告或共犯自白之
    虛擬致與真實不符，故對自白在證據上之價值加以限制，明
    定須藉補強證據以擔保其真實性。所謂補強證據，係指除該
    自白本身之外，其他足以證明該自白之犯罪事實確具有相當
    程度真實性之證據而言，雖所補強者，非以事實之全部為必
    要，但亦須因補強證據之質量，與自白之相互利用，足使犯
    罪事實獲得確信者，始足當之（最高法院97年度台上字第10
    11號判決參照）。
  (三)公訴人認被告涉有上開行使偽造私文書之犯行，係以被告於
    偵查時之供述為其論據。訊之被告堅詞否認有行使偽造私文
    書之犯行，辯稱：前幾次有寫標單，大家都不想標，後來就
    沒有寫標單等語（見本院卷第74頁）。經查：被告於偵查中
    固供稱：「陳滿、林秀繁、江芳微這三個人。因為別人都不
    標，所以我就在標單上寫上會員全名及利息後，投標時一定
    會有一、二個會員到場，但是不特定。標到後我就會替他們
    繳利息。」等語（見偵卷第7 頁），惟被告於本院審理時已
    翻異前辭，否認有書寫標單冒標之行為，而依一般社會常情
    ，會首利用會員因忙碌無人到場競標之機會，口頭上假冒活
    會會員名義冒標之情形，事屬平常，故被告辯稱未偽造標單
    等語，即非無據。且證人林秀繁於本院審理時證稱：「…我
    從來沒有參加過投標，所以怎麼開標的，我也不知道。」等
    語（見本院卷第44頁）；證人陳滿於本院審理時則證稱：「
    …投標都是林玉貴自己傳話的，我沒有去投標過，就是相信
    被告這樣而已。」等語（見本院卷第44頁背面）；證人江芳
    微於本院審理時亦證稱：「我也沒有去參加過開標，我們都
    是聽會首告訴我們是何人得標，我們要繳多少錢這樣。」等
    語（見本院卷第45頁背面）。準此，本案公訴人認被告涉犯
    行使偽造私文書部分，除被告於偵查中之自白外，並無其他
    補強證據，足以證明被告偵查中自白之犯罪事實確具有相當
    程度真實性，揆諸前開說明，自難僅憑被告偵查中之供述，
    遽為被告不利之認定。綜上所述，公訴人之舉證，尚未達於
    通常一般之人均不致有所懷疑，而得確信其為真實之程度者
    。此外，復查無其他積極證據足證被告有行使偽造私文書之
    犯行，然因公訴意旨認此部分與前開有罪部分有想像競合犯
    之裁判上一罪關係，爰不另為無罪之諭知。
據上論斷，應依刑事訴訟法第299 條第1 項前段，刑法第339 條
第1 項、第55條、第51條第5 款、第41條第1 項前段、第8 項，
刑法施行法第1 條之1 ，判決如主文。
本案經檢察官林秀菊到庭執行職務
中    華    民    國   100    年    7     月    29    日
                  刑事第九庭    審判長法  官  林靜芬
                                      法  官  柯志民
                                      法  官  楊文廣
以上正本證明與原本無異。
如不服本判決應於收受判決後10日內向本院提出上訴書狀，並應
敘述具體理由；其未敘述上訴理由者，應於上訴期間屆滿後20日
內向本院補提理由書（均須按他造當事人之人數附繕本）「切勿
逕送上級法院」。
                                      書記官  陳靖騰
中    華    民    國   100    年    7     月    29    日
附錄論罪科刑法條
刑法第339條第1項
意圖為自己或第三人不法之所有，以詐術使人將本人或第三人之
物交付者，處五年以下有期徒刑、拘役或科或併科一千元以下罰
金。